臺灣高等法院臺中分院民事判決　　　　 94年度上易字第170號
　　上　訴　人　乙○○
　　　　　　　　丁○○
　　上二人共同
　　訴訟代理人　涂芳田　律師
　　　　　　　　己○○
　　被　上訴人　台中商業銀行股份有限公司
　　法定代理人　戊○○
　　訴訟代理人　甲○○
　　　　　　　　丙○○
上列當事人間請求清償借款事件，上訴人對於民國94年3月10日
臺灣臺中地方法院94年度訴字第345號第一審判決提起上訴，本
院於94年7月5日言詞辯論終結，茲判決如下：
    主      文
原判決所命上訴人應連帶給付，其中關於違約金之計算，超過自
民國九十四年二月五日起算部分（即民國九十四年二月四日以前
部分），均廢棄。
上開廢棄部分，被上訴人在第一審之訴駁回。
其餘上訴駁回。
第二審訴訟費用由上訴人連帶負擔。
    事      實
一、上訴人聲明求為判決：(一)原判決廢棄。(二)上開廢棄部分，被
    上訴人在第一審之訴駁回。(三)第一、二審訴訟費用由被上訴
    人負擔。其陳述略以：
  (一)上訴人於民國（下同）85年8月間以坐落台中縣豐原市○○
    ○路596號12樓之1及12樓之2兩棟房屋及坐落之基地（豐原
    市○○段334地號），向被上訴人辦理最高限額抵押借款新
    台幣（下同）650萬元，實際借款150萬元，期間均按時繳息
    。嗣因88年921大地震，設定抵押權之兩棟房屋全倒，上訴
    人遭逢劇變，無力繳息。
  (二)89年2月間，政府體恤災民痛苦，訂定「921震災重建暫行條
    例」，依該條例第49條規定：「金融機構對房屋因震災毀損
    經政府認定者，於震災前已辦理之擔保借款，因本金償還期
    限展延5年，致其放款期限超過30年者，不受銀行法第38條
    規定之限制」，第50條規定：「金融機構對房屋因震災毀損
    經政府認定者，於震災前已辦理之擔保借款，其本金利息經
    合意得展延之，其貸款利率並隨金融機構利率下降而調整，
    該展延利息總額得於借款存續期間內分期攤還」。雙方於89
    年8、9月間辦理展延償還「本金、利息」5年之契約（留存
    在被上訴人處，上訴人未執有該契約書）。期間被上訴人依
    約未向上訴人催繳本息。而中華民國銀行商業同業公會全國
    聯合會則函知各銀行展延至94年2月4日。
  (三)被上訴人突於94年1月28日起訴請求清償借款，並否認有展
    延清償之約定。惟依94年1月31日中華民國銀行商業同業公
    會全國聯合會研議：「為配合政府921震災重建金融措施，
    及協助受災戶之立場，秉持本會93年10月15日全授消字第
    2606 號函之精神，受災戶原房貸本息展延緩繳期限擬配合
    一併由94年2月4日再延至明（95）年2月4日止」。嗣經行政
    院金融監督管理委員會函請照辦。被上訴人亦據此於94年3
    月間通知上訴人辦理「本息展延續展至95年2月4日作業，請
    閣下速洽本行營業單位辦理」。足證雙方先前確有展延5年
    至94年2月4日之情事。
  (四)上訴人係921地震受災戶，無法清償借款，被上訴人竟隱瞞
    本息展延至94年2月4日之情事，逕行訴請給付5年期間之利
    息、違約金。嗣主管機關通知再展延至95年2月4日，被上訴
    人亦已發出通知上訴人辦理，詎上訴人欲辦理展延本息之繳
    納至95年2月4日時，被上訴人又要求上訴人一次繳清120 萬
    元，此一要求，實已超出上訴人之繳納能力。被上訴人出爾
    反爾，隱瞞實情之行為，有損其企業形象，其提起本訴為無
    理由，不應准許。
二、被上訴人聲明求為判決：(一)上訴駁回。(二)第二審訴訟費用由
    上訴人負擔。其陳述略以：
  (一)上訴人乙○○邀上訴人丁○○為連帶保證人，分別於88年7
    月5日向被上訴人借款100萬元，約定借款期限自88年7月3日
    起至89年7月3日止，利息按年息百分之4.99計算；另於11.
    11.借100萬元，約定借款期限自87年11月11日起至88年11月
    11日止，利息按年息百分之7計算；以上兩筆借款本息均應
    按期清償，如未按期清償本息時，借款人即喪失期限之利益
    ，應立即全部償還，逾期六個月以內者，按約定利率百分之
    10，超過六個月者，按約定利率百分之20加付違約金。
  (二)詎借款人未按期清償繳納本息，依上開約定，本件借款已全
    部到期，上述第一筆借款尚欠50萬元及自88年9月3日起之利
    息及違約金，第二筆借款尚欠100萬元及自88年9月11日起之
    利息及違約金。為此基於消費借貸及連帶保證之法律關係，
    請求上訴人給付所欠上述本金及利息、違約金。
  (三)按中華民國銀行商業同會公會全國聯合會（下稱銀行公會）
    之機構定位為「依據中華民國銀行公會章程規定，公會以協
    助政府推行金融政策，促進經濟發展，協調同業關係及增進
    同業之共同利益為宗旨。主要任務為推行財經金融政策及商
    業法令，配合經濟發展研商各業資金之供需調劑，協調同業
    間各項業務規章之釐訂及編纂，增進國內外金融業務之聯繫
    、調查、統計、諮詢、研究、發展及發行刊物，維護會員合
    法權益及調處同業間業務爭執，促進會員間徵信資料之交流
    、研析、編報及建立重要授信客戶資料，整合會員間資訊系
    統之策劃，加強會員單位員工之互助、救濟、進修、聯誼及
    公益事業之舉辦暨服務道德自律規範之推行，參加國際性金
    融組織會議，增進與各國銀行公會之聯繫與合作，推展國民
    外交，接受政府或團體委託辦理與研究建議事項，以及參與
    各項社會公益活動等。基於上述宗旨與任務，公會乃為政府
    與會員銀行以及會員銀行與社會大眾間之橋樑」，是其僅係
    政府與會員銀行以及會員銀行與社會大眾間之橋樑，尚非銀
    行主管機關，其函文意見亦僅屬建議，並非強行規定或行政
    命令。
  (四)查上訴人所提銀行公會93年10月15日全授消字第2606號函載
    「：：：爰建議給予彈性緩衝時間：：：將本息緩繳期限延
    至明（94）年2月4日止」，就延展契約期限事僅屬建議，至
    為灼然；又銀行公會94年1月31日全授字第0219號函，其受
    文者為行政院金融監督管理委員會，主旨係就921震災重建
    暫行條例施行期限延長一年，該會所訂相關金融措施實施期
    限是否一併配合延長事，送請行政院金融監督管理委員會核
    備，更與本件借貸契約清償期限應否延至94年2月4日無涉。
    職是，本件借貸契約清償期限既未有如上訴人主張應展延至
    94年2月4日之規定，被上訴人亦無應再予展延之義務。
  (五)依921震災重建暫行條例第50條規定：「金融機構對房屋因
    震災毀損經政府認定者，於震災前已辦理之擔保借款，其本
    金利息經合意得展延之」。該條例所定展延條款，係規定金
    融機構依合意後得予展延，是921震災重建暫行條例施行期
    限雖延長一年至94年2月4日，但尚非921受災戶之借貸契約
    即當然隨之延長至94年2月4日，故受災戶之借貸契約是否再
    予展延，仍應視契約雙方是否有展延之合意定之。本件兩造
    借貸契約既無再展延之約定，而自清償期屆至後亦未再有展
    延之合意，被上訴人更無應予展延之義務，則被上訴人起訴
    請求清償借款，自屬於法有據。
  (六)退萬步言，縱令系爭借貸契約確應予展延至94年2月4日，雖
    被上訴人於94年1月28日即予請求，惟原審於94年3月10日判
    決之時，本件借貸契約亦已屆清償期，上訴人執清償期尚未
    屆至為由聲明上訴，仍無理由，其上訴應予駁回。
    理      由
一、被上訴人主張：上訴人乙○○邀上訴人丁○○為連帶保證人
    ，分別於88年7月5日向被上訴人借款100萬元，約定借款期
    限自88年7月3日起至89年7月3日止，利息按年息百分之4.99
    計算；另於11.11.借100萬元，約定借款期限自87年11月11
    日起至88年11月11日止，利息按年息百分之7計算；以上兩
    筆借款本息均應按期清償，如未按期清償本息時，借款人即
    喪失期限之利益，應立即全部償還，逾期六個月以內者，按
    約定利率百分之10，超過六個月者，按約定利率百分之20加
    付違約金。詎借款人未按期清償繳納本息，依上開約定，本
    件借款已全部到期，上述第一筆借款尚欠50萬元及自88年9
    月3日起之利息及違約金，第二筆借款尚欠100萬元及自88年
    9月11日起之利息及違約金。為此基於消費借貸及連帶保證
    之法律關係，請求上訴人給付所欠上述本金及利息、違約金
    等語。
二、上訴人則以：上訴人於85年8月間以坐落台中縣豐原市○○
    ○路596號12樓之1及12樓之2兩棟房屋及坐落之基地（豐原
    市○○段334地號），向被上訴人辦理最高限額抵押650萬元
    ，實際借款150萬元，期間均按時繳息。嗣88年921大地震，
    前述設定抵押權之兩棟房屋全倒，上訴人遭逢劇變，無力繳
    息。惟89年2月間，政府訂定「921震災重建暫行條例」，於
    第49條規定：「金融機構對房屋因震災毀損經政府認定者，
    於震災前已辦理之擔保借款，因本金償還期限展延5年，致
    其放款期限超過30年者，不受銀行法第38條規定之限制」，
    第50條規定：「金融機構對房屋因震災毀損經政府認定者，
    於震災前已辦理之擔保借款，其本金利息經合意得展延之，
    其貸款利率並隨金融機構利率下降而調整，該展延利息總額
    得於借款存續期間內分期攤還」。雙方於89年8、9月間辦理
    展延償還「本金、利息」5年之契約（留存在被上訴人處，
    上訴人未執有該契約書）。期間被上訴人亦未向上訴人催繳
    本息。而中華民國銀行商業同業公會全國聯合會函知各銀行
    展延至94年2月4日。被上訴人卻突於94年1月28日起訴請求
  　清償借款，並否認有展延清償之約定。依94年1月31日中華
    民國銀行商業同業公會全國聯合會研議：「為配合政府921
    震災重建金融措施，及協助受災戶之立場，秉持本會93年10
    月15日全授消字第2606 號函之精神，受災戶原房貸本息展
    延緩繳期限擬配合一併由94年2月4日延至明（95）年2月4日
    止」。嗣經行政院金融監督管理委員會函請照辦。被上訴人
    亦據此於94年3月間通知上訴人辦理「本息展延續展至95年2
    月4日作業，請閣下速洽本行營業單位辦理」。因上訴人係
　  921地震受災戶，無力清償借款，被上訴人竟隱瞞本息展延
    至94年2月4日之情事，逕行訴請給付5年期間之利息、違約
    金。嗣主管機關通知再展延至95年2月4日，被上訴人亦已發
    出要約通知，上訴人並同意辦理，詎上訴人欲辦理展延本息
    之繳納至95年2月4日時，被上訴人又要求上訴人一次繳清
    120萬元，此一要求，實已超出上訴人之繳納能力等語，資
    為抗辯。
三、被上訴人主張上訴人乙○○邀上訴人丁○○為連帶保證人，
    分別於88年7月5日向被上訴人借款100萬元，約定借款期限
    自88年7月3日起至89年7月3日止，利息按年息百分之4.99
    計算；另於11.11.借款100萬元，約定借款期限自87年11月
    11日起至88年11月11日止，利息按年息百分之7計算；雙方
    約定借款人如未按期清償本息時，即喪失期限之利益，應立
    即全部償還，且逾期六個月以內者，按約定利率百分之10，
    超過六個月者，按約定利率百分之20加付違約金，而上述第
    一筆借款尚欠本金50萬元及自88年9月3日起之利息，第二筆
    借款尚欠本金100萬元及自88年9月11日起之利息等情，業據
    提出借據、交易明細為證，並為上訴人所不爭執，堪認屬實
    。惟被上訴人主張上訴人未按期清償繳納本息，依約應視為
    借款已全部到期，除應清償所欠上述本金、利息外，並應加
    計逾期六個月以內者，按約定利率百分之10，超過六個月者
    ，按約定利率百分之20之違約金乙節，則為上訴人所否認，
    並以前情抗辯。是本件兩造之爭點為雙方是否依「921震
    災重建暫行條例」之規定，合意展延償還「本金、利息」至
    94年2月4日？被上訴人於94年3月間通知上訴人辦理「本
    息展延續展至95年2月4日作業」，是否為要約通知，因上訴
    人同意辦理，而認雙方已合意再展延至95年2月4日？爰分析
    說明如下：
　(一)上訴人抗辯稱：本件借款雙方曾依「921震災重建暫行條例
　　」之規定，於89年8、9月間辦理展延償還「本金、利息」5
  　年，但此契約僅留存在被上訴人處，上訴人未執有該契約。
    此雖為被上訴人所否認，然兩造間若無上述延展之合意，何
    以截至被上訴人於94年1月28日向原審提起本訴請求清償借
  　款前，未見被上訴人向上訴人催繳本息？再參以被上訴人於
    94年3月間通知上訴人：「閣下辦理之921本息展延5年優惠
    措施，目前已（將）屆期，現本行配合921震災重建暫行條
    例之措施，將辦理本息展延續展至95年2月4日作業，請閣下
    速洽本行營業單位辦理」（見本審卷第10、39頁）之文意觀
    之，也明白揭示雙方前曾辦理之921本息展延5年，目前已（
    將）屆期屬實。是上訴人所辯兩造間已合意展延償還「本金
    、利息」至94年2月4日等情，自屬有據，堪以採認。
  (二)被上訴人雖於94年3月間發函通知上訴人辦理本息再續展至
    95年2月4日作業，然上訴人既不諱言稱：伊欲辦理展延本息
    之繳納至95年2月4日時，被上訴人又要求伊一次繳清120萬
    元，此一要求，實已超出上訴人之繳納能力等語，顯見兩造
    間並未就再續展至95年2月4日達成合意。至被上訴人所發出
    之上述通知，並未明確揭示展延契約之內容，尚難認為該函
    係屬展延要約之通知，自無上訴人同意辦理而承諾之問題，
    故不能認定兩造間已合意再展延至95年2月4日。
四、綜上所述，本件上訴人乙○○邀上訴人丁○○為連帶保證人
    ，分別於88年7月5日向被上訴人借款100萬元，約定借款期
    限自88年7月3日起至89年7月3日止，利息按年息百分之4.99
    計算；另於11.11.借款100萬元，約定借款期限自87年11月
    11 日起至88年11月11日止，利息按年息百分之7計算；雙方
    約定借款人如未按期清償本息時，即喪失期限之利益，應立
    即全部償還，且逾期六個月以內者，按約定利率百分之10，
    超過六個月者，按約定利率百分之20加付違約金，而上述第
    一筆借款尚欠本金50萬元及自88年9月3日起之利息，第二筆
    借款尚欠本金100萬元及自88年9月11日起之利息，嗣因雙方
    依「921震災重建暫行條例」之規定，合意展延償還「本金
    、利息」至94年2月4日，則上訴人依約應清償所欠上述本金
    、利息外，並應自94年2月5日起加計違約金，逾期六個月以
    內者，按原約定利率百分之10，超過六個月者，按原約定利
    率百分之20計算。是被上訴人主張本於消費借貸及連帶保證
    之法律關係，請求上訴人連帶給付所欠借款本金、利息及違
    約金，其中除關於違約金之計算，應自94年2月5日起算外，
    均應予准許。而關於違約金之計算，超過自94年2月5日起算
    （亦即94年2月4日以前）部分，則為無理由，不應准許。原
    審就上開不應准許部分，為上訴人敗訴之判決，即有未洽。
    上訴意旨就此部分指摘原判決不當，求予廢棄改判，為有理
    由。應由本院將此部分予以廢棄，駁回此部分被上訴人在第
    一審之訴。至於上開應予准許部分，原審判命上訴人連帶給
    付，核無違誤，上訴意旨指摘原判決此部分不當，為無理由
    ，其上訴應予駁回。
五、兩造其餘攻擊防禦方法，經本院斟酌後，認為均不足以影響
    本件判決結果，爰不一一論列，併此敘明。
六、據上論結，本件上訴為一部有理由，一部無理由，依民事訴
    訟法第450條、第449條第1項、第79條，判決如主文。
中　　華　　民　　國　　94　　年　　7　　月　　19 　　日
                  民事第五庭審判長法　官  陳滿賢
                                  法　官  朱  樑
                                  法　官  古金男
以上正本係照原本作成。
不得上訴。
                                  書記官  王麗英
中　　華　　民　　國　　94　　年　　7 　　月　　20　　日
                                                      Ｈ
